臺灣高等法院刑事判決
111年度上訴字第1488號
上  訴  人  
即  被  告  葉泉  




選任辯護人  呂理銘律師
            江婕妤律師
            葉力豪律師
上列上訴人即被告因偽造文書案件，不服臺灣桃園地方法院109
年度訴字第917號，中華民國111年1月24日第一審判決（起訴案
號：臺灣桃園地方檢察署107年度偵字第20445號），提起上訴，
本院判決如下：
    主  文
原判決撤銷。
葉泉犯行使偽造私文書罪，處有期徒刑陸月，如易科罰金，以新
臺幣參仟元折算壹日。未扣案附表編號1所示文書上偽造之署押
均沒收。
    事  實
一、葉泉係保證責任桃園縣社子社區合作農場【址設桃園縣新屋
    鄉社子村（現改制為桃園市新屋區社子里，下同）2鄰2號（
    下稱社子合作農場）】第2屆理事主席，明知社子合作農場
    於民國105年3月21日10時許及同日10時30分許，並未在會議
    室召開「場員大會」、「理事會」及「監事會」，竟基於行
    使偽造私文書及使公務員登載不實文書之犯意，指示不知情
    之陳寶珠，於105年間某日，在某不詳處所，於附表編號1所
    示文書上，偽造呂欽燃等10人之署押（偽造之署押數量、欄
    位均詳如附表編號1所示），用以表彰呂欽燃等10人有出席
    社子合作農場105年度場員大會，並作成決議選任葉泉、徐
    金定、鍾廷全、呂學鑑及彭子孟為105年度社子合作農場理
    事、徐永煌、徐增富及彭秋菊為105年度社子合作農場監事
    ，及呂欽燃等36人退出社子合作農場之事實；其後，又利用
    保管呂學鑑、徐永煌之印章，接續指示不知情之陳寶珠，於
    105年間某日，在某不詳處所，於附表編號2、3、4所示文書
    上，盜蓋呂學鑑、徐永煌之印文（偽造之印文數量、欄位均
    詳如附表編號2、3、4所示），用以表示社子合作農場理事
    選任葉泉為理事主席、監事選任徐永煌為監事主席等情，製
    作不實之場員大會、理事會及監事會會議紀錄；再由不知情
    之陳寶珠於105年4月18日，持上開不實之附表編號1至4所示
    之物、合作農場變更登記申請書等，向桃園市政府申請變更
    社子合作農場名稱為保證責任桃園市社子社區合作農場、改
    選理事主席、監事主席、修正章程及社員入社出社等事項之
    變更登記，使該不知情之桃園市政府承辦公務員溫崇緯經形
    式審查誤信為真，於105年4月20日將社子合作農場之理事主
    席登記為葉泉、監事主席登記為徐永煌、場員人數變更為16
    4人、股數變更為6,870股及股金總額變更為新臺幣（下同）
    68萬7,000元等不實事項，登載於職務上所掌之桃園市政府
    合作農場登記證上，並將社子合作農場名稱變更為保證責任
    桃園市社子社區合作農場，足生損害於附表所示之人、社子
    合作農場及桃園市政府登記事項管理之正確性。
二、案經呂學垣、徐榮士訴由臺灣桃園地方檢察署檢察官偵查起
    訴。
    理  由
壹、審理範圍
    新修正刑事訴訟法第348條規定於110年6月18日生效，本案
    係於111年4月21日繫屬本院，有臺灣桃園地方法院111年4月
    20日桃院增刑年109訴917字第1110011257號函其上之本院收
    文戳章（見本院卷第3頁）附卷可查，依刑事訴訟法施行法
    第7條之13前段規定，應適用修正後刑事訴訟法第348條規定
    釐定上訴範圍。經查，上訴人即被告葉泉（下稱被告）於本
    院行審理程序時表明僅就原判決有罪部分提起上訴（見本院
    卷第124頁），是依刑事訴訟法第348條第2項但書規定，本
    件上訴範圍僅限於原判決有罪部分，原判決不另為無罪諭知
    部分則非本院之審查範圍，先予說明。
貳、證據能力
一、按被告以外之人於審判外之言詞或書面陳述，除法律有規定
    者外，不得作為證據；又被告以外之人於審判外之陳述，雖
    不符刑事訴訟法第159條之1至第159條之4之規定，而經當事
    人於審判程序同意作為證據，法院審酌該言詞陳述或書面陳
    述作成時之情況，認為適當者，亦得為證據。當事人、代理
    人或辯護人於法院調查證據時，知有第159條第1項不得為證
    據之情形，而未於言詞辯論終結前聲明異議者，視為有前項
    之同意，刑事訴訟法第159條第1項及第159條之5分別定有明
    文。經查，本判決下列所引用被告以外之人於審判外之陳述
    ，檢察官、被告及辯護人均同意有證據能力（見本院卷第12
    5頁），本院審酌上開證據資料作成時之情況，尚無違法不
    當或證明力明顯過低之瑕疵，亦認為以之作為證據應屬適當
    ，爰依上開規定，認前揭證據資料均有證據能力。
二、次按除法律另有規定外，實施刑事訴訟程序之公務員因違背
    法定程序取得之證據，其有無證據能力之認定，應審酌人權
    保障及公共利益之均衡維護，刑事訴訟法第158條之4定有明
    文。本案以下所引用之非供述證據，並無證據證明係實施刑
    事訴訟程序之公務員違背法定程序所取得，且經本院於審理
    時合法踐行調查程序，自應認均具有證據能力，得作為證據
    。
參、認定犯罪事實所憑之證據及理由
一、上開犯罪事實，被告於本院審理時坦承不諱（見本院卷第22
    1至223、260頁），核與證人即告訴人徐榮士（見他7599卷
    二第19頁正反面、37頁反面至38頁反面、91頁反面、108頁
    反面，訴917卷三第161至170頁）、呂學垣（見他7599卷二
    第20頁、37頁反面至38頁反面、90頁反面、91頁反面，訴91
    7卷三第86至98頁）、證人徐永煌（見他7599卷二第91頁正
    反面）、徐金定（見他7599卷二第90頁反面至91頁反面，訴
    917卷三第147至160頁）、曾德炳（見他7599卷二第90頁反
    面、91頁反面）、呂學亨（原名呂學奇，見他7599卷二第10
    8頁正反面）、呂學鑑（見他7599卷二第124頁正反面）、徐
    泰鴻（見他7599卷二第124頁）、鍾廷全（見他7599卷二第1
    23頁反面至124頁，訴917卷三第193至203頁）、陳寶珠（見
    偵20445卷第9至10、13至14頁反面，訴917卷三第71至85頁
    ）（上開證人下均逕稱姓名）證述情節相符，並有桃園市政
    府農業局106年11月27日桃農務字第1060035978號函檢附社
    子合作農場105年4月18日桃市105社子農場字第105003號函
    及變更登記申請書等文件、桃園市政府105年4月20日府農務
    字第1050093813號合作農場登記證、胡木清之個人基本資料
    查詢結果各1份（見他7599卷一第30、194至211頁，他7599
    卷二第77、115頁）在卷可稽，則被告上開任意性自白與事
    實相符，堪予採信。
二、綜上，足認本案事證已臻明確，被告上開犯行洵堪認定，應
    依法論科。
肆、論罪科刑
一、被告行為後，刑法第214條規定雖於108年12月25日公布修正
    ，並於同年月27日施行，惟修正後之規定係依刑法施行法第
    1條之1第2項前段規定，將原本按銀元計算之罰金修正為新
    臺幣數額，其修正結果不生有利或不利於行為人之情形，自
    非法律變更，亦無新舊法比較之問題，而應依一般法律適用
    原則，逕行適用裁判時法。
二、按盜用印章，乃無使用權人，擅自以他人真正之印章持以蓋
    用，並當然產生該真正印章之印文，只論以盜用印章罪，倘
    盜用印章所產生之印文，係屬偽造私文書行為之一部，則不
    另構成盜用印章罪，此與偽造印文罪之犯罪態樣顯然有別，
    該盜用印章所生之印文，並非偽造之印文，毋庸依刑法第21
    9條規定宣告沒收（最高法院96年度台上字第6164號判決意
    旨參照）。核被告所為，係犯刑法第216條、第210條之行使
    偽造私文書罪及刑法第214條使公務員登載不實罪。
三、被告利用不知情之陳寶珠偽造附表編號1所示之人署押及盜
    用呂學鑑及徐永煌印章、偽造私文書等低度行為，各為偽造
    私文書、行使偽造私文書之高度行為所吸收，均不另論罪。
四、被告利用不知情之陳寶珠實行上揭犯行，應論以間接正犯。
五、被告先後偽造私文書犯行，均係基於同一申請變更登記目的
    ，在密切接近之時地實施，各行為之獨立性極為薄弱，應論
    以接續犯，僅成立一罪。
六、被告以一行為犯行使偽造私文書罪及使公務員登載不實罪，
    屬想像競合犯，應依刑法第55條之規定，從一重之行使偽造
    私文書罪處斷。
伍、撤銷改判之理由　　　　
一、原判決認被告犯行罪證明確，予以論罪科刑，固非無見。惟
    被告於本院審理時終知坦承犯行，並已與部分被害人即呂欽
    燃、徐永煌之繼承人，及呂學鑑、彭月英、徐永亮、徐金定
    、鍾廷全達成和解（詳後敘），量刑因子已有變動，原審未
    及審酌，被告上訴請求從輕量刑等語，為有理由，應由本院
    予以撤銷改判。
二、爰以行為人責任為基礎，審酌被告歷年管理社子合作農場，
    明知社子合作農場為多數場員投資參與，竟逕自指示不知情
    之陳寶珠偽造場員簽名、盜蓋印章，營造有召開場員大會及
    理、監事會互選主席之假象，變更社子合作農場登記事項及
    場員名單，侵犯場員之人格權及政府部門登記事項之正確性
    ，殊非可取，被告固於偵查、原審審理中均否認犯行，然於
    本院審理時終知坦承犯行，並與部分被害人即呂欽燃、徐永
    煌之繼承人，及呂學鑑、彭月英、徐永亮、徐金定、鍾廷全
    達成和解，有和解資料2紙（見本院卷第273、275頁）在卷
    可參，犯後態度尚可，且被告前無任何犯罪紀錄，素行良好
    ，有本院被告前案紀錄表1紙（見本院卷第77頁）在卷可參
    ，兼衡被告自陳：高中畢業、在社子合作農場擔任理事主席
    、家境普通、需照顧中風太太等生活狀況（見訴917卷三第2
    16頁，本院卷第259頁），暨其犯罪之動機、目的、手段、
    場員所受損害等一切情狀，量處如主文第2項所示之刑，並
    諭知易科罰金之折算標準。
三、不予緩刑之說明
    被告上訴意旨以擔任社子合作農場理事長多年，積極推動業
    務貢獻良多，因不知法令為此犯行，已與呂欽燃、徐永煌之
    繼承人，與呂學鑑、彭月英、徐永亮、徐金定、鍾廷全達成
    和解，亦同意給予被告緩刑，至徐榮士、呂學展、呂學垣、
    呂學奇提出和解條件需經場員大會同意、非被告1人所能決
    定，胡木清已往生，被告尋無其繼承人可和解，被告已盡力
    與被害人和解，又被告無前科，已年近80歲、年事已高，需
    照顧已中風太太，且向來熱心公益，參與榮譽觀護業務多年
    ，請宣告緩刑云云（見本院卷第38、223至225、267至269頁
    ）。然被告行使偽造私文書、使公務員登載不實之行止，實
    有不該，且迄本院審理時，始坦承犯行，迄今並未與所有被
    害人達成和解，其犯罪情節難認有何特殊之原因與環境，在
    客觀上足以引起一般同情之處，本院認被告所宣告之刑並無
    以暫不執行為適當之情形，爰不予宣告緩刑，併予敘明。
四、沒收部分
　㈠按偽造之印章、印文或署押，不問屬於犯人與否，沒收之，
    刑法第219條定有明文。查被告於附表編號1犯行使偽造私文
    書上所偽造呂欽燃等人之署押，應依上開規定，不問屬於被
    告與否，應均依刑法第219條規定沒宣告沒收。
　㈡附表編號1至4所示被告行使偽造之私文書，雖為供本件犯罪
    所用之物，已於申請登記時交付與桃園市政府承辦公務員行
    使收執，非屬被告所有，不予宣告沒收，附此敘明。
　㈢附表編號2、3、4所示呂學鑑及徐永煌之印文，均係盜蓋真正
    之印章所生，並非偽造之印文，自不得依刑法第219條規定
    宣告沒收，末此指明。
五、辯護人聲請傳喚證人陳寶珠認已無必要，應予駁回。　　
據上論斷，應依刑事訴訟法第369條第1項前段、第364條、第299
條第1項前段，判決如主文。
本案經檢察官陳書郁提起公訴，檢察官羅松芳到庭執行職務。
中　　華　　民　　國　　111 　年　　7 　　月　　26　　日
                  刑事第十二庭  審判長法　官  陳如玲
                                      法　官  魏俊明
                                      法　官  蔡如惠
以上正本證明與原本無異。
如不服本判決，應於收受送達後20日內向本院提出上訴書狀，其
未敘述上訴之理由者並得於提起上訴後20日內向本院補提理由書
（均須按他造當事人之人數附繕本）「切勿逕送上級法院」。
                                      書記官  宗志強
中　　華　　民　　國　　111 　年　　7 　　月　　26　　日
附錄：本案論罪科刑法條全文
中華民國刑法第210條
偽造、變造私文書，足以生損害於公眾或他人者，處5年以下有
期徒刑。
中華民國刑法第214條
明知為不實之事項，而使公務員登載於職務上所掌之公文書，足
以生損害於公眾或他人者，處3年以下有期徒刑、拘役或1萬5千
元以下罰金。
中華民國刑法第216條
行使第210條至第215條之文書者，依偽造、變造文書或登載不實
事項或使登載不實事項之規定處斷。
附表
編號 文書名稱 偽造署押之欄位及數量 卷證出處 1 保證責任桃園縣社子社區合作農場105年度常年場員簽到簿 在編號1、2、7、14、15、16、46、74、111、120、155欄位分別偽造「呂欽燃」、「呂學展」、「呂學奇」、「呂學垣」、「胡木清」、「彭月英」、「徐永亮」、「徐金定」、「徐榮士」署押各1枚、「鍾廷全」署押2枚 他7599卷一第198至199頁反面 2 保證責任桃園縣社子社區合作農場第一屆第一次理事主席互選紀錄 在出席理事欄位偽造「呂學鑑」印文各1 枚  他7599卷一第200頁 3 保證責任桃園縣社子社區合作農場第一屆第一次監事會互選主席紀錄 在出席監事欄位偽造「徐永煌」印文1 枚。 他7599卷一第200頁反面 4 保證責任桃園縣社子社區合作農場理監事職員印鑑卡暨履歷表 在印鑑欄位偽造「呂學鑑」、「徐永煌」印文各1枚。 他7599卷一第201頁